臺灣高等法院刑事判決　　　　　　 95年度上更(一)字第246號
上　訴　人　臺灣宜蘭地方法院檢察署檢察官
被　　　告　乙○○
指定辯護人　本院公設辯護人周君穎
被　　　告　丙○○
選任辯護人　吳振東律師
上列上訴人因偽造文書等案件，不服臺灣宜蘭地方法院91年度訴
字第303 號，中華民國92年4 月21日第一審判決（起訴案號：臺
灣宜蘭地方法院檢察署90年度偵字第1581號），提起上訴，經最
高法院發回更審，本院判決如下：
    主  文
原判決關於乙○○偽造有價證券無罪部分撤銷。
乙○○意圖供行使之用，而偽造有價證券，處有期徒刑壹年拾月
。緩刑肆年。偽造之八十七年八月二十一日簽發、發票人甲○○
、票面金額新台幣五十萬元之本票壹紙沒收。
其他上訴駁回。
    事  實
一、乙○○係樹剛股份有限公司（下稱樹剛公司）總經理，因樹
    剛公司於八十七年五月間財務狀況不佳，急需資金周轉應付
    公司先前所開票據，乙○○向樹剛公司董事長丁○○報告後
    ，丁○○告以已取得甲○○之同意，可將甲○○所有坐落於
    宜蘭縣頭城鎮○○段八七地號分別共有六百八十三分之四十
    之土地及其上建號一０六三之建物，供樹剛公司向他人辦理
    抵押借款。乙○○遂經由王美雲之介紹，以上開不動產向戊○○借得新台幣（以下同）一百五十萬元，並由莊來春代書
    事務所辦妥抵押權設定登記。因戊○○原要求須以樹剛公司
    之房地設定抵押，嗣才發覺該房地非樹剛公司名義而為其親
    戚甲○○所有，即向甲○○求證，甲○○表示其並未同意借
    用該房地，戊○○即向王美雲告知欲取回一百五十萬元借款
    ，惟樹剛公司只能清償一百萬元，尚有五十萬元未清償，乙○○竟於八十七年八月二十七日，未經甲○○之同意，意圖
    供行使之用而偽造以甲○○名義為發票人、簽發八十七年八
    月二十一日、票面金額為五十萬元之本票一紙，並持以行使
    交付戊○○。
二、案經甲○○告訴由臺灣宜蘭地方法院檢察署檢察官偵查起訴
    。
    理  由
壹、有罪部分：
一、訊據被告乙○○矢口否認有偽造有價證券犯行，辯稱：伊係
    因任職之樹剛公司董事長丁○○在電話中告知已得告訴人同
    意，可以告訴人房、地辦理抵押貸款，乃奉指示處理相關事
    項，縱有簽發告訴人名義之本票，並無犯罪之故意云云。
二、惟查：
(一)證人丁○○於本院前上訴審證稱：伊與告訴人交情頗深，告
    訴人之土地原有甚多繁雜之糾紛，係因伊之幫忙解決，才能
    促成合建，告訴人才願將合建分得之房、地供伊之樹剛公司
    持向民間設定抵押貸得款項而週轉，伊確有向乙○○說告訴
    人同意以本件房、地供樹剛公司向民間抵押貸款等語（見本
    院上訴審卷九十二年六月二十日筆錄），被告乙○○辯稱就
    本件甲○○所有之不動產抵押貸款之事，係依照樹剛公司董
    事長丁○○之指示辦理一節，固屬可信 (此點另詳後述）。
(二)但證人戊○○於原審證稱：當初樹剛公司在頭城興建房屋之
    口碑甚佳，故王美雲持甲○○為債務人，乙○○、丙○○及
    王美雲為連帶保證人之借用證前來借款時，伊即有意借款，
    但要求須有樹剛公司之房地設定抵押。不料在莊來春代書事
    務所辦妥抵押權設定後，才發覺設定抵押權之房地並非樹剛
    公司所有，而係甲○○所有之房地，伊隨即向甲○○求證，
    甲○○表示該借用證之製發並無經其同意，伊立即對王美雲
    告知欲取回一百五十萬元借款，約二個月後，王美雲代為轉
    交樹剛公司清償之一百萬元，但因尚有五十萬元未清償，故
    王美雲方再交付以甲○○名義簽發之五十萬元本票（見原審
    卷第八○頁）。依證人戊○○之證述，其借款予樹剛公司後
    ，即向告訴人查證，告訴人對其表示並無同意借用一事，其
    覺不妥而隨即要取回一百五十萬元之借款，則對此本已同意
    借款卻又突然要求還款之舉，被告乙○○對告訴人是否確實
    同意，或本已同意但突反悔應屬有疑；且距上開抵押借貸已
    有三個月時間，被告乙○○自可找到告訴人本人求證，而證
    人丁○○又係告知被告乙○○得以甲○○之不動產辦理抵押
    借貸，並非得以甲○○名義開立本票清償借款。若被告乙○○已得甲○○之同意開立本票，大可由告訴人自行簽發，何
    須由被告乙○○代勞，是其向戊○○抵押借貸之後，未獲同
    意或授權，於戊○○要求還款，即以甲○○名義開立本票持
    向戊○○清償，有偽造有價證券並持以行使之故意甚明，被
    告乙○○所辯，尚不足採。此外並有被告乙○○於八十七年
    八月二十七日（原審卷第八二頁）偽造之本票影本一紙在卷
    可佐，事證明確，犯行堪以認定，應依法論科。
三、核被告乙○○所為，係犯刑法第二百零一條第一項之偽造有
    價證券罪。其偽造有價證券後又持以行使，行使之低度行為
    為偽造之高度行為所吸收，不另論以行使罪。原審未察，就
    被告乙○○偽造有價證券部分為無罪之諭知，尚有違誤，且
    偽造有價證券罪為強制辯護案件，原審審理時，未能指定公
    設辯護人為被告乙○○辯護，訴訟程序核有瑕疵，檢察官就
    此部分上訴，為有理由，自應由本院將該部分予以撤銷改判
    。另查為科刑時應審酌一切情狀，尤應注意犯罪之動機、犯
    罪之目的、犯罪之手段、行為人之生活狀況、品行、智識程
    度、犯罪所生之危害及犯罪後之態度，以為科刑輕重之標準
    。被告乙○○偽造該五十萬元本票，係為清償樹剛公司借款
    ，業據證人丁○○到庭證述屬實，其本身並無任何利得，本
    院參酌其素行、犯罪動機、目的、手段及造成侵害程度，認
    被告乙○○犯罪情節等各項情狀，以所犯之偽造有價證券最
    輕法定刑期三年有期徒刑，縱予量處最低法定刑，客觀上仍
    足以引起一般人之同情，因認被告乙○○尚存有足資憫恕之
    處，爰均依刑法第五十九條之規定，酌減其刑（另被告行為
    後，於九十五年六月十四日公布增定，並於同年七月一日施
    行之刑法施行法第一條之一規定：「中華民國九十四年一月
    七日刑法修正施行後，刑法分則編所定罰金之貨幣單位為新
    臺幣。九十四年一月七日刑法修正時，刑法分則編未修正之
    條文定有罰金者，自九十四年一月七日刑法修正施行後，就
    其所定數額提高為三十倍。但七十二年六月二十六日至九十
    四年一月七日新增或修正之條文，就其所定數額提高為三倍
    」。而本案被告所犯刑法第二百零一條第一項得併科罰金刑
    部分，為刑法分則編未修正之條文而定有罰金刑者，且非屬
    七十二年六月二十六日至九十四年一月七日新增或修正之條
    文，於刑法施行法第一條之一增訂前，刑法貨幣單位為銀元
    ，依罰金罰鍰提高標準條例第一條前段暨現行法規所定貨幣
    單位折算新臺幣條例第二條所定比例換算結果，該併科罰金
    最高數額並無不同，對被告並無有利或不利之情形，自不生
    新舊法比較之問題，應逕適用刑法施行法第一條之一規定，
    併此敘明）。
四、爰審酌被告乙○○犯罪之動機、目的、手段，所生危害及犯
    後之態度等一切情狀，量處如主文第二項所示之刑，以示懲
    儆。另被告乙○○未曾因故意犯罪而受有期徒刑以上刑之宣
    告，有本院被告前案紀錄表一份在卷可稽，本院念及被告乙○○係為清償公司借款而為本件犯行，其經此偵審程序及刑
    之宣告應已知所教訓，而以暫不執行為適當，併依刑法第七
    十四條第一項第一款規定宣告緩刑四年，以啟自新。至被告
    行為後，刑法第七十四條緩刑之規定，固於九十五年七月一
    日修正施行，然被告犯罪在新法施行前，於新法施行後，緩
    刑之宣告，應逕行依新法第七十四條之規定為據，而無新舊
    法比較之問題（最高法院九十五年第八次刑事庭會議決議七
    意旨參照）。偽造之八十七年八月二十一日、甲○○名義為
    發票人、票面金額五十萬元之本票一紙，應依刑法第二百零
    五條之規定，不問屬於犯人與否，併予宣告沒收。
貳、上訴駁回部分（即無罪部分）：
一、公訴意旨略謂：八十四年八月十五日因樹剛公司與甲○○就
    甲○○所有坐落於宜蘭縣頭城鎮○○段八七地號之土地簽訂
    合建房屋契約，而取得甲○○之印章、印鑑證明書及身分證
    ，竟與另被告丙○○意圖為自己不法之所有，於八十七年五
    月間某時，在被告丙○○之辦公處所，共同偽造以甲○○為
    債務人之借用證一紙，足生損害於甲○○，嗣後被告丙○○
    復委託不知情之王美雲仲介，行使前開偽造之借用證向戊○○貸款一百五十萬元，被告乙○○、丙○○則為上述債務之
    連帶保證人，並委由不知情之莊來春就前開土地分別共有部
    分六百八十三分之四十以及其上之建號一０六三之建物，辦
    理以戊○○為債權人之抵押權登記，使承辦地政登記之公務
    員將前開不實之事項，登載於職務所執掌之公文書，足生損
    害於甲○○與地政機關對於地籍管理之正確性，戊○○亦因
    而陷於錯誤，如數貸款予被告乙○○。因認被告乙○○、丙○○二人涉有共犯刑法第二百十六條、第二百十條之行使偽
    造私文書罪嫌、第二百十四條之使公務員登載不實罪嫌及第
    三百三十九條第一項之詐欺取財罪嫌云云。
二、公訴人認被告二人涉嫌上開罪行，無非以其事已經告訴人甲○○指訴綦詳，並經證人王美雲證實，且有土地、建物謄本
    、借用證等各影本可參，被告乙○○亦坦承未經告訴人同意
    ，以告訴人名義製作借用證，又衡以一般以土地設定抵押權
    均係本人出面為之，而被告丙○○係以土地代書為業，對於
    土地設定抵押權之相關規定、流程自應甚為熟稔，詎其竟在
    土地所有權人本人未出面而又不知土地所有權人真意之情形
    下，為被告乙○○仲介借款之對象，甚而以自己為該借款之
    連帶保證人，殊與常理有違，資為主要論據。
三、訊據被告二人則堅決否認有上開犯罪，被告乙○○辯稱伊係
    因任職之樹剛公司董事長丁○○在電話中告知已得告訴人同
    意，可以告訴人房、地辦理抵押貸款，乃奉示處理相關事項
    ，故縱有簽發告訴人名義之借據，並無犯罪之故意等語；另
    被告丙○○則辯稱伊係因前受樹剛公司委任辦理合建案之相
    關地政登記手續，此次亦單純受託代尋金主，惟因借款之事
    非伊經常處理之業務範圍，乃透過王美雲向戊○○借款，乙○○以告訴人名義簽發借用證時，伊並不在場，抵押權設定
    所需證件原本伊未經手，更不知乙○○究否已得告訴人同意
    ，伊僅因擔任借款中間人並念及與樹剛公司之關係，方在借
    用證上同列連帶保證人，不料卻被捲入事端，委實冤枉等語
    。
四、經查本案之癥結要在於被告乙○○是否確已獲得樹剛公司董
    事長丁○○之指示，而在不明就裡之情況下以告訴人名義簽
    發借用證？及告訴人是否確曾對於樹剛公司借用其不動產貸
    款週轉之事表示同意？茲分析如下：
(一)證人丁○○在原審已證稱：伊與甲○○認識二、三年，且其
    等間之合建契約及加蓋屋後廚房等工程仍有部分款項尚未結
    清，故伊前向甲○○表示樹剛公司資金周轉困難，欲請甲○○出面將其合建分得之土地建物設定抵押借款幫忙，約二、
    三月後即可償還，甲○○曾口頭允諾。嗣後乙○○以電話詢
    問資金調度情況時，伊即向乙○○表示可使用甲○○之名義
    借款，並將借得之一百五十萬元用以週轉樹剛公司債務，乙○○對伊與甲○○間商談借款過程並不知情等語綦詳（原審
    卷七六、七七頁）。
(二)告訴人雖先指稱屋後廚房工程係樹剛公司答應免費幫伊興建
    （原審卷七九頁），嗣改稱該工程報酬與合建事宜總結算後
    ，伊共差一百七十萬元未付與樹剛公司，雙方最後同意由伊
    以妻名義向頭城鎮農會抵押貸款一百五十萬元先供樹剛公司
    週轉，其餘二十萬元則為伊先期清償之利息補貼，故此一百
    五十萬元與樹剛公司以伊合建分得之房、地持向伊舅戊○○
    設定抵押貸款一百五十萬元，應屬不同之二事云云（本院上
    訴審卷九十二年六月二十日筆錄）。其又稱：伊沒有答應丁○○，是丁○○搞混了，就是因為丁○○有幫伊處理紛爭，
    伊才會答應他借一百五十萬元，但不是本件系爭房地云云（
    同卷第七十頁訊問筆錄）。觀告訴人上開供述，其確有欠樹
    剛公司一百七十萬元合建款及廚房工程報酬款，另又同意借
    丁○○一百五十萬元，其以妻名義向頭城鎮農會抵押之一百
    五十萬元，又為清償樹剛公司之上開合建款及廚房工程報酬
    ，自非「借款」，則其所稱之同意丁○○「借」一百五十萬
    元，顯係與該農會抵押不同之另筆借款。且證人丁○○證稱
    ：伊與告訴人交情頗深，告訴人之土地原有甚多繁雜之糾紛
    ，係因伊之幫忙解決，才能促成合建，告訴人才願將合建分
    得之房、地供伊之樹剛公司持向民間設定抵押貸得款項而週
    轉，至於該貸款與告訴人妻向頭城鎮農會貸款是屬同一事或
    分屬二事，因伊當時公司已瀕臨倒閉，伊人在台北常常要跑
    三點半急需用錢，伊亦不清楚，但伊確有向乙○○說告訴人
    同意以本件房、地供樹剛公司向民間抵押貸款無誤等語（本
    院上訴審卷同上筆錄），足見被告乙○○辯稱伊就本件抵押
    貸款之事，係依照丁○○董事長之指示辦理一節，要屬可信
    。雖證人丁○○於本院前上訴審時就告訴人之房、地供樹剛
    公司持向民間設定抵押借貸與告訴人妻向頭城鎮農會貸款是
    屬同一事或分屬二事，表示不清楚，但其復於本院則明確證
    述：之前甲○○在宜蘭有房子，他本人原本不能辦下來，他
    有壹個阿姨在台北，這個財產他阿姨不蓋章給他，房子蓋好
    之後，伊拜託他阿姨蓋章，房子才辦下來給他。之前合建價
    款尚差一百七十幾萬，還了一百五十萬元，向農會貸款，後
    來乙○○跟伊講說有一百五十萬元軋不過來，伊就打電話給
    甲○○講說房子是否可以借給公司向民間貸款，他也答應，
    伊就跟乙○○講說他同意，但是要辦理要找甲○○，結果他
    找不到甲○○，但是票時間不能等，他就去辦了等語（見本
    院審判筆錄）。可見被告乙○○確係因丁○○告知已獲告訴
    人同意，方將告訴人之不動產供樹剛公司向民間抵押借貸，
    亦難謂其有施用詐術使戊○○陷於錯誤而取得財物。
(三)至證人丁○○於原審及本院前上訴審雖均稱其要乙○○實際
    去辦理的時候，要找甲○○親自簽名。惟被告乙○○辯稱係
    因當時找不到甲○○本人，衡以電話之中，因無法看見對方
    之表情或肢體動作，又如注意力稍不集中，即有漏聽部分聲
    音之情，為吾人日常生活經驗所悉之事，則被告乙○○在獲
    得丁○○電話指示之中，僅知梗概即在不完全明瞭事情之來
    龍去脈情況下，持告訴人之房、地設定抵押貸款供公司週轉
    ，況且證人丁○○既已指示可以告訴人之不動產設定抵押借
    貸，則以告訴人名義簽寫借用證，自仍在授權範圍之內。又
    被告乙○○向戊○○借得款項後即用於公司周轉之用，業據
    證人丁○○於本院證述無訛，被告乙○○尚且於借用證上為
    連帶保證人，果被告乙○○有於借用證上故意偽造甲○○名
    義以向戊○○詐取款項，自無仍願承擔該債務再自任連帶保
    證人之理，被告乙○○辯稱就借用證之簽名無偽造故意，將
    告訴人不動產持以抵押借貸主觀上自認係得告訴人之同意，
    堪以採信。
(四)被告乙○○係因丁○○告知已得甲○○之同意可將其所有不
    動產持以抵押借貸，業如上述。被告乙○○於原審並供稱：
    借用證上甲○○之姓名係其所寫，其有告訴丙○○已經得到
    甲○○的授權等語（原審卷第五六頁），自難認被告丙○○
    有與被告乙○○共同偽造甲○○名義借用證及故意使公務員
    登載不實之犯行，亦難謂此即為其所施用之詐術使戊○○陷
    於錯誤而取得財物。另證人即代書莊來春於原審雖供證：「
    我一開始有跟王美雲說明取款時要甲○○出面處理，……丙○○及乙○○就拿借用證過來，表示甲○○沒空過來，所以
    委託他們二人拿借用證來借錢，當時借用證上只有甲○○簽
    名及蓋章，我告訴他們，甲○○沒有出面沒有辦法處理，丙○○及乙○○就說他們確實有得到甲○○的授權來幫忙處理
    這筆借款，並在連帶保證人欄位上一起簽名作保證。」（原
    審卷第四三頁），惟被告乙○○既有告訴被告丙○○已得甲○○之授權，則被告丙○○對證人莊來春為上開表示，尚難
    為不利於其之認定。且被告尚於該借用證上擔任連帶保證人
    ，其若與被告乙○○有共同偽造借用證之故意，並持向戊○○詐取款項，又何須於其上做保仍承擔該筆債務，況借得款
    項又係用於樹剛公司，被告丙○○並無何利得，其自無偽造
    之必要。從而，被告丙○○否認知悉詳情，僅純為幫忙樹剛
    公司貸款調度資金，無偽造文書或詐欺取財犯意，尚堪採信
    。
(五)至於告訴人固提出由被告乙○○代表樹剛公司書具一紙承諾
    書，載為「茲向甲○○先生借屋貸款新台幣壹佰伍拾萬元整
    ，今承諾所借款項之利息由樹剛公司支付，至火車頭大街交
    屋完成止。」，有該承諾書影本一份在卷（本院上訴審卷九
    十二年六月二十日刑事補充告訴理由狀後附）可稽，僅足以
    證明雙方有借屋貸款週轉之事，仍不足憑以證明被告乙○○
    主觀上明知丁○○指示借屋貸款之事究為二屋或一屋？抑或
    向農會貸款與向民間貸款是一事或二事？又有關抵押權設定
    登記之土地、建物謄本及借用證等均僅能證明確有抵押貸款
    之事存在，尚不足以證明被告等存有主觀上犯罪故意。
五、綜上所述，公訴人認被告等涉犯偽造文書、使公務員登載不
    實及詐欺等罪嫌，所為舉證尚不足為不利被告等之認定，審
    酌本案所有之證據，並未達於通常一般之人均不致於有所懷
    疑，而得確實證明公訴人所指犯罪事實之程度，依嚴格證據
    法則，尚不得遽以為不利於被告等之認定；此外，復查無其
    他積極之證據，足認被告等確有公訴人所指前揭犯行，既不
    能證明被告犯罪，原審因之就該部分為被告二人無罪之諭知
    ，核無不合。
六、檢察官徒憑告訴人聲請，略以：原審採信與本案有利害關係
    之證人丁○○之不實證詞而據以認定事實，適用法律，認事
    用法顯有誤云云，遽行提起上訴，為無理由，應予駁回。
據上論斷，應依刑事訴訟法第三百六十九條第一項前段、第三百
六十四條、第二百九十九條第一項前段、第三百六十八條，刑法
第二百零一條第一項、第五十九條、第七十四條第一項第一款、
、第二百零五條，刑法施行法第一條之一，判決如主文。
本案經檢察官陳大偉到庭執行職務。
中　　華　　民　　國　　96　　年　　9　 　月　　20　　日
　　　　　　　　　刑事第十五庭  審判長法　官  吳昭瑩
　　　　　　　　　　　　　　　　　    法　官  蘇隆惠
　　　　　　　 　 　　　　　　　　　　法　官  李正紀
以上正本證明與原本無異。
如不服本判決，應於收受送達後十日內向本院提出上訴書狀，其
未敘述上訴之理由者並得於提起上訴後十日內向本院補提理由書
（均須按他造當事人之人數附繕本）。
                                      書記官  鄭信昱
中　　華　　民　　國　　96　　年　　9 　　月　　20　　日
附錄：本案論罪科刑法條全文
刑法第二百零一條第一項
意圖供行使之用，而偽造、變造公債票、公司股票或其他有價證
券者，處三年以上十年以下有期徒刑，得併科三千元以下罰金。
